【裁判字號】    98,消債更,412
【裁判日期】    980331
【裁判案由】    聲請更生程序
【裁判全文】
臺灣高雄地方法院民事裁定           98年度消債更字第412號
聲  請  人  甲○○
上列當事人聲請消費者債務清理事件，本院裁定如下：
    主  文
聲請駁回。
聲請費用由聲請人負擔。
    理  由
一、本件聲請意旨略以：聲請人曾依「中華民國銀行公會會員辦
    理消費金融案件無擔保債務協商機制」（下稱債務協商機制
    ）請求共同協商債務清償方案並經協商成立，約定聲請人每
    月應繳金額為新臺幣（下同）20,987元，惟聲請人每月收入
    有限且患有糖尿病，所得並不足償還每月應繳之房貸、民間
    債務及上開協商款，致不得不毀約，聲請人已無能力為清償
    ，此在客觀上自有不可歸責於己之事由致履行顯有重大困難
    之情事，而聲請人且無擔保或無優先權之債務總額未逾1,20
    0 萬元，復未經法院裁定開始清算程序或宣告破產，爰依法
    聲請更生等語。
二、按「債務人與金融機構協商成立者，不得聲請更生或清算，
    但因不可歸責於己之事由，致履行顯有重大困難者，不在此
    限... 本條例施行前，債務人依金融主管機關協調成立之中
    華民國銀行公會會員辦理消費金融案件無擔保債務協商機制
    與金融機構成立之協商，準用前項之規定」，消費者債務清
    理條例第151 條第5 項、第6 項分別定有明文，而消費者債
    務清理條例之立法目的，依其立法理由乃認陷於經濟上困境
    之消費者若任其於惡性循環之債務窘境中自生自滅，其將衍
    生嚴重之社會問題，致難以維持安定之社會經濟秩序，故有
    予之分別情形依更生或清算之程序清理其債務之必要，藉以
    妥適調整其與各相關債權人等間之權利義務關係，以謀求消
    費者經濟生活之更生機會，從而健全社會經濟發展，惟私法
    上之債之關係，係以當事人間之信賴關係為基礎，為社會經
    濟組織之重要支柱，故當事人於以法律行為追求自己之利益
    之際，亦應顧及對方之利益，並考量債權債務在社會上之作
    用，本於誠實及信用之原則，行使其債權及履行其債務，故
    消費者如已與金融機構協商成立，或於本條例施行前已依金
    融主管機關協調成立之中華民國銀行公會會員辦理消費金融
    案件無擔保債務協商機制與金融機構成立協商，因此係經當
    事人行使程序選擇權所為之債務清理契約，債務人理應受該
    成立之協議所拘束，如無特殊情事，其原即應依此協商結果
    而為誠信履行，惟因慮及有些協商於成立之時，或僅考量債
    權數額之清償而未慮及債務人之經濟能力，或債務人於嗣後
    因經濟情況變更（如清償期間收入或收益不如預期）而致依
    約履行將使其陷於經濟上之困境甚或履行不能，故上開條例
    於此即另開「因不可歸責於己之事由，致履行顯有重大困難
    者」之履行例外以助債務人之更生，則已成立協商者不能或
    不願依約履行而依例外條款復聲請更生或清算者，自應就其
    例外情形嚴予審核，於該當後復核其不能清償債務或有不能
    清償之虞而使其陷於經濟上之困境時始准之為其所負義務關
    係之調整，以避免其任意毀諾、濫用債務清理程序而藉此善
    意之立法惡意圖謀減免債務，致使該程序陷於道德之危險，
    並因此使社會之信用緊縮而造成經濟之動盪。
三、經查，本件聲請人於債清條例施行前之95年7 月10日業依「
    中華民國銀行公會會員辦理消費金融案件無擔保債務協商機
    制」而與最大債權金融機構即國泰世華銀行達成債務清償方
    案之協商，約定聲請人應自95年8 月起分96期，且每月10日
    以20,987元依各債權銀行債權金額比例清償各項債務至全部
    清償為止，而聲請人於協商成立後現已未依該協議繼續履行
    分期償還，並經國泰世華銀行於97年12月9 日通報毀諾乙節
    ，此有協議書、財團法人金融聯合徵信中心當事人查詢個人
    資料回覆書及毀諾通知書等件在卷可稽，是聲請人於前既已
    依債務協商機制與金融機構成立協商，依上開說明，其原即
    應依此協商結果而為誠信履行，故其欲援引上開條例條項之
    例外規定而再聲請更生或清算時，自應就其不依約履行是否
    具不可歸責於己之事由而致履行顯有重大困難之情形嚴為審
    查以避免道德上之危險。
四、聲請人固以其對金融機構及其他個人所負之債務計達4,236,
    542 元（含擔保債務1,181,000 元、民間債務1,800,000 元
    ），惟其於協商成立後因無力同時支應民間債務之清償及生
    活負擔，故認已有不可歸責於己之事由而致履行顯有重大困
    難之情形等語而為本件更生之聲請，並提出債權人清冊、財
    產及收入狀況說明書、綜合所得稅各類所得資料清單、財產
    歸屬資料清單、財團法人金融聯合徵信中心當事人查詢個人
    資料回覆書、本票、切結書、借據等件為證，惟查：
  (一)、聲請人是否有不可歸責事由而致履行有重大困難之例外情
      形？
      聲請人現任職於高雄公證股份有限公司，其於95、96年度
      之年申報所得乃各為540,000 元、568,000 元，其於97年
      6 至11月止之月薪扣除健保費者平均約為47,892元（每月
      另扣向公司借款之還款及利息共37,000元，其名下有1 房
      1 地（依土地公告現值及房屋課稅現值合計為1,401,740
      元，現經強制執行三拍定價1,952,000 元）等情，此有綜
      合所得稅各類所得資料清單、財產歸屬資料清單、薪資條
      、執行處通知等件在卷足憑，是依上開資料計算結果，聲
      請人於95、96年度及至97年11月止之月平均收入乃各約
      45,0 00 元、47,333元、47,892元，惟其於毀約當年度之
      每月收入均已經任職之公司先行扣款37,000元，其實際可
      得領者僅約為1 萬元左右，而其復無法拒絕公司之扣款，
      以此數額原不足以履行上開協商應償金額，況其更須負擔
      親屬之扶養費用者，則聲請人於未履約當時顯係因實際領
      得之收入遠低於此所致，聲請人主張其於協商後因收入不
      足因應，以致繼續履行上開還款協議有重大困難乙節應屬
      真實，此協議履行困難之情形，應有非可歸責於聲請人之
      事由所致，依上開規定，聲請人前雖曾與金融機構協商成
      立，惟其自可不受前開還款協議之拘束而得再向本院聲請
      更生。
  (二)、聲請人是否有不能清償或不能清償之虞之情事？
      聲請人於97年間之月平均收入約為47,892元，其名下有1
      房1 地（依土地公告現值及房屋課稅現值合計為1,401,74
      0 元，現經強制執行三拍定價1,952,000 元）已如上述，
      而其與配偶初意珍共育有3 名現均已成年之子女（30-24
      歲），初意珍名下有投資1 筆（價值為30萬元），95、96
      年度均查無所得申報資料乙節，此有戶籍謄本、身分證影
      本、綜合所得稅各類所得資料清單、財產歸屬資料清單等
      件在卷可憑，是聲請人所育之子女既均已為成年且具謀生
      能力，其對之依法自已無扶養之義務，且更得請求其等為
      扶養，而其配偶依所得申報資料所示雖無甚所得，然稅捐
      單位之所得資料僅係於納稅義務人為所得申報或扣繳單位
      為所得扣繳時始會有之，其清單所列無所得者，實際上並
      非即為無其它所得、收入，縱認其已達不能維持生活之程
      度，惟聲請人既主張已不能維持自己之生活，依民法第11
      18條、第1119條規定，其即得減輕其義務及程度，況其子
      女均已成年而應負以扶養父母之義務，則應對之負扶養義
      務者即為4 人，以內政部社會司所公佈之97年度高雄市最
      低生活費10,991元為標準計算，聲請人應負擔者每月即不
      應超過2,748 元以上，否則即有逃避債務之嫌，則以聲請
      人正常可得之月平均收入為47,892元（借支者均為無擔保
      債權，於計算時即應與其他債權人同受清償而應予還原計
      入），扣除其應負擔之扶養費2,748 元及以上開最低生活
      費標準為計之個人必要生活費用（聲請人業已負債4 百餘
      萬元而謂不能清償，其自須以較低之標準生活而節忖開銷
      用以償債始符誠信，債務人自不得以無負債人員之一般生
      活標準以上而同為要求，且其本人所在係大陸，該地之生
      活費標準亦應不及於此），其每月必要之生活費計連房貸
      支出至多即應為51,849元，依聲請人有資料可查而得期待
      之上開平均月收入扣除此之支出，其每月至少即應尚餘有
      34 ,153 元可供清償，而其所有不動產依其土地公告現值
      及房屋課稅現值合計為140 萬元左右，其三拍定價之195
      萬元已近於此，其價值即得以此為據，則以此資產價值扣
      除其所負債務（擔保者1,181,000 元）後，其所負者即僅
      餘無擔保及民間債務債228 萬元左右，以其所餘再與此諸
      無擔保債務對比，在不計利息之情形下，其得清償完畢之
      時間約為5 年餘，依此為計，聲請人之個人情況尚不得認
      已有不能償債務或有不能清償之虞之情事者，所為主張尚
      不足採。
五、綜上，本件聲請人雖有不可歸責於己之事由而致履行協議有
    重大困難之例外情形，惟其乃有固定收入而具履行能力，且
    其個人財產在變價後應有餘力得為無擔保債務之履行清償，
    其現之情況尚非有不能償債務或有不能清償之虞，依上開說
    明及規定，其聲請之更生應未具足必要要件，自應駁回其更
    生之聲請，爰裁定如主文。
六、依消費者債務清理條例第8 條、第15條，民事訴訟法第78條
    ，裁定如主文。
中    華    民    國    98    年    3    月    31    日
                        民事第一庭  法  官  黃宏欽
上為正本係照原本作成
如不服本裁定，應於裁定送達後10日內，以書狀向本院提出抗告
，並繳納抗告費新臺幣1千元
中    華    民    國    98    年    3     月    31    日
                            書  記  官  陳心儀


司法院資訊處製作；財團法人民間司法改革基金會備份。
